# 关于企业会计准则第 11 号——股份支付的若干问题？

提问人：wufaxian 时间：2017-09-07 14:35:58
刚看了第 11 号准则，对于其中若干条款感到困惑。还望各位老师们开示！ 我看到的会计准则地址如下：
http://www.casc.org.cn/2015/1227/125260.shtml
问题一 第五条　授予后立即可行权的换取职工服务的以权益结算的股份支付，应当在授予日按照权益工具的公允价值计入相关成本或费用，相应增加资本公积。 -------------所谓权益结算。加入授予的期权行权价是 100 ，行权日股票公允价格是 115 。那么需要对（115-100）的部分进行“结算”。结算工具是股票。结算股票的数量=（115-100）/150=0.1股。如果员工有 1000 张期权。就会获赠100 股公司股票。后面上市公司有两种方法完成以上操作。 1 、在二级市场购买 100 股，赠与员工。这样公司发行在外股份没有变化。只有成本费用，而没有增加资本公积金。 2 、用公司现金认购本公司股份。然后赠与员工。这样会增加发行在外的股份。需要同时增加资本公积金和股本。 问题在于，第五条为何在没有预设公司主体采用上述哪一种方式的前提下就定死了要增加资本公积金？增加资本公积金为什么不同时增加股本呢？
问题二 第六条　完成等待期内的服务或达到规定业绩条件才可行权的换取职工服务的以权益结算的股份支付，在等待期内的每个资产负债表日，应当以对可行权权益工具数量的最佳估计为基础，按照权益工具授予日的公允价值，将当期取得的服务计入相关成本或费用和资本公积。 ------------------“按照权益工具授予日的公允价值，将当期取得的服务计入相关成本或费用和资本公积”假如授予日的公允价值在授予日当天已经计算出来了。可以到了新的资产负债表日当初的公允价值早已发生变化了！在这里为什么还要“按照授予日的公允价值”？ “将当期的取得的服务计入向光成本或费用”员工当期服务如何计量呢？是按照
劳动合同中的公司么？“按照......公允价值”与“将当期取得的服务”这两者是什么关系？以谁为准？可否举个例子？
问题三 第七条　企业在可行权日之后不再对已确认的相关成本或费用和所有者权益总额进行调整。 ----------------行权日之后原来为虚值的期权仍然有可能变为实值期权。导致最终行权的期权数量发生变化。为什么不再对......进行调整？这个地方为什么只调整所有者权益，又不调整资本公积金了？
问题四 第八条　以权益结算的股份支付换取其他方服务的，应当分别下列情况处理： （一） 其他方服务的公允价值能够可靠计量的，应当按照其他方服务在取得日的公允价值，计入相关成本或费用，相应增加所有者权益。
-----------------如果该公司是上市公司。既然是按照权益结算，那么公司直接从二级市场购买股票然后计算赠与股票的数量“（市价-行权价）/股票市价=赠与的股数”。在这个操作中并不增加新股票发行。为什么需要“相应增加所有者权益”？ 其实以上操作和直接发奖金的差别不大。发奖金只会计入相关成本和费用。不会增加所有者权益啊！ 另外一种方式，按照行权价动用账面现金认购公司发行的新股。无偿赠与员工，然后员工再到二级市场抛售获利。这种情况发行的新股，应该增加股本和资本公积金。在这里怎么只按照增加所有者权益表述呢？

回答人：chenyiwei
1 、不论采用何种具体方式结算，在授予环节（或等待期内）累计应确认的股份支付费用和对应增加的资本公积金额都是相同的，所以在准则中没有必要区分。 2 、权益工具的后续公允价值变动不确认。请参考《企业会计准则第 37 号——金融工具列报（ 2014 年修订）》第二十二条。 员工提供的服务的公允价值是较难直接计量的，所以用所授予的权益工具在授予日的公允价值代替。 3 、截至可行权日，股份支付费用已经全部确认完毕，后续不论是否实际行权，都不再调整原先已确认的费用。因为股份支付的费用实际上是代表员工在等待期内提供的服务的价值，不论最终期权是否行权，员工为公司在等待期内提供的服务已经确定了，所以已确认的费用不再调整。 4 、借方科目是费用或资产（如商品），构成了对方认购本公司股份的对价。如果从二级市场回购本公司股份，则回购时已按照回购价款冲减权益，授予服务提供方时是作为本公司股份的重新发行，相应调整权益。 准则正文一般不涉及具体的科目运用，在应用指南或讲解中才会细化。

提问人：wufaxian 时间：2017-09-07 19:36:44
谢谢chenyiwei老师的多次耐心细致的解答。是我受益匪浅 针对你的答复，还有若干疑问
1 、不论采用何种具体方式结算，在授予环节（或等待期内）累计应确认的股份支付费用和对应增加的资本公积金额都是相同的，所以在准则中没有必要区分。-----------之所以我阐述了两种不同方式。是想说明，如果不涉及到“增发股票”，那么有什么理由去增加资本公积金。比如给员工发奖金进行激励。只会借：费用，贷：应付奖金。绝对不会想到去增加公积金。我的困惑主要就是为什么回去增加资本公积金。 比如有的上市公司的受限制股份单位计划。就是利用激励基金购买股票后作为奖励“送给”员工。根本不涉及增发。难道这种情况也要增加资本公积金？当然这种情况是否也属于第二章　以权益结算的股份支付这个大类下的，我就没有把握确定。还请chenyiwei老师判断。
2 、权益工具的后续公允价值变动不确认。请参考《企业会计准则第 37 号——金融工具列报（ 2014 年修订）》第二十二条。 员工提供的服务的公允价值是较难直接计量的，所以用所授予的权益工具在授予日的公允价值代替。 --------------所以不用去抠这一条款的文字。简单说就是按照初始确认的期权公允价值计做递延补偿。然后在员工服务期内分期平均摊销。就可以了。对么？ 3 、截至可行权日，股份支付费用已经全部确认完毕，后续不论是否实际行权，都不再调整原先已确认的费用。因为股份支付的费用实际上是代表员工在等待期内提供的服务的价值，不论最终期权是否行权，员工为公司在等待期内提供的服务已经确定了，所以已确认的费用不再调整。
4 、借方科目是费用或资产（如商品），构成了对方认购本公司股份的对价。如果从二级市场回购本公司股份，则回购时已按照回购价款冲减权益，授予服务提供方时是作为本公司股份的重新发行，相应调整权益。 ----------不知道我理解是否正确。问题 1 和问题 4答案包含一个隐含的假设：即发行的期权最后会被行权。公司要向行权人按照行权价发行股票。所以要在借费用（期权公平价值）的同时 贷 资本公积金（或者股东权益） 这就引出以下问题： a、为什么在问题 1 当中要增加资本公积金，问题 4 当中要增加股东权益。 b、问题 1 当中如果是因为按照行权价增发而增加资本公积金。那么同样需要增加股本。为什么准则中没说增加股本？ c、似乎增加资本公积金或调整权益的金额。就是期权授予日的期权的“公允价值”。这似乎不妥吧。举个极端的例子。最后所有期权都作废了。那么资本公积金或调整的权益不就“虚增”了？
准则正文一般不涉及具体的科目运用，在应用指南或讲解中才会细化。

回答人：chenyiwei
1 、只要员工最终收到的是公司的股票或其他权益工具，都作为权益结算处理（当然此处的权益工具概念与金融工具准则下有差异），与该权益工具的来源是新发行还是回购既有权益工具无关。即使是回购既有权益工具，那么提供给员工时也是作为重新发行处理，增加权益（回购时减少权益）。增加的资本公积金对应的是权益工具的新发行或者回购后的重新发行。 2 、是。 3 、不存在是否行权的问题。以固定价格认购固定数量股份的期权也是权益工具，只要授予期权就按授予日公允价值计量股份支付费用，与后续公允价值变动及最终员工是否行权无关。具体行权时的会计处理属于金融工具准则的范畴，在股份支付准则中不作规定。股份支付的权益工具更多地是指期权，即使限制性股票也有期权成份在内。
还是建议先看看IFRS 2的结论基础，深入了解权益结算股份支付所遵循的基本会计模式，你的这些疑问也就可以消除了。

提问人：polariswong 时间：2017-09-08 12:10:51
1 、不论采用何种具体方式结算，在授予环节（或等待期内）累计应确认的股份支付费用和对应增加的资本公积金额都是相同的，所以在准则中没有必要区分。-----------之所以我阐述了两种不同方式。是想说明，如果不涉及到“增发股票”，那么有什么理由去增加资本公积金。比如给员工发奖金进行激励。只会借：费用，贷：应付奖金。绝对不会想到去增加公积金。我的困惑主要就是为什么回去增加资本公积金。 比如有的上市公司的受限制股份单位计划。就是利用激励基金购买股票后作为奖励“送给”员工。根本不涉及增发。难道这种情况也要增加资本公积金？当然这种情况是否也属于第二章　以权益结算的股份支付这个大类下的，我就没有把握确定。还请chenyiwei老师判断。
购买库存股，然后作为股份支付，交付员工。整个分录是这样的： 1 、在授予环节（或等待期内）全部累计应确认的股份支付费用和对应增加的资本公积金额 借：管理费用 贷：资本公积——其他资本公积 2 、购入库存股 借：库存股 贷：银行存款 3 、交付员工借：资本公积——其他资本公积 资本公积——股本溢价（如有） 贷：库存股 资本公积——股本溢价（如有）
4 、整个流程，合并1-3分录后，就是 借：管理费用 资本公积——股本溢价（如果有） 贷：银行存款 资本公积——股本溢价（如果有） 所以准则第五条所指的“应当在授予日按照权益工具的公允价值计入相关成本或费用，相应增加资本公积”是指第 1 个分录中的增加资本公积， 而不是指第 4 个合并分录，这个分录中资本公积可能增加，但也有可能减少。

回答人：chenyiwei
你的理解“准则第五条所指的“应当在授予日按照权益工具的公允价值计入相关成本或费用，相应增加资本公积”是指第 1 个分录中的增加资本公积”基本合理。

提问人：wufaxian 时间：2017-09-09 18:21:31
多谢polariswong的精彩回答，解开了我的疑惑。 我阅读了有关企业奖励期权的介绍。其中有一种说法奖励期权实际上应该是权证。
因为常说的期权纯粹为人工创设衍生工具。行权过程并不增加股票流通量。而绝大多数企业推出的期权奖励计划都像权证一样是有股票发行方发行的衍生产品。行权后可以增加发行在外的股票数量。 于是我去查阅了有关权证发行的会计分录处理方法。看到如下介绍： 认股权证的初始计量方法为按照认股权证发行时的公允价值确认为一项所有者权益。具体会计处理为按照发行权证的收到的价款借记“银行存款”，贷记“认股权”。 我对这种说法的理解是，企业由于发行权益工具入账一笔钱。所以这笔“收入”直接计入过当权益帐户。至于是计入“资本公积金-----其他资本公积金”还是计入“认股权”那都是分类方法的选择问题。大原则是增加股东权益。 如果以上理解和引用的内容是正确的。那么对管理层发放期权奖励。也可以理解为管理层业绩达标以后给管理层发奖金。管理层根据协议又用奖金认购了公司定向发行的权证。 于是就有 1 、发放奖金 借：管理费 贷：银行存款 2 、发行“权证” 借：银行存款贷：资本公积金----其他资本公积金 1-2分录合并成3 3、 借：管理费 贷：资本公积金-----其他资本公积金。
有些按照国际会计准则编制的财务报表。每年过了等待期新确认的期权在股东权益表当中计入“储备”。相信这只是会计准则上的差别。并不违反发行期权（权证），增加股东权益的大原则。对吧？不知道我以上理解是否正确？如果正确就引出了如下问题 ---------------------------------------------------------------------以下为新问题-------------------------------------------------------------------------------------------------
背景资料： 1 、《国家税务总局公告 2012 年第 18 号》 “需待一定服务年限或者达到规定业绩条件（以下简称等待期）方可行权的。上市公司等待期内会计上计算确认的相关成本费用，不得在对应年度计算缴纳企业所得税时扣除。在股权激励计划可行权后，上市公司方可根据该股票实际行权时的公允价格与当年激励对象实际行权支付价格的差额及数量，计算确定作为当年上市公司工资薪金支出，依照税法规定进行税前扣除。”
2 、关于现金结算和股份结算结算方法的区别 “我看到一个有关现金结算和权益结算区别的介绍网页。里面举例说。行权价 100 元。
行权当日股票价格 200 元。 现金结算计算方法：每张期权公司直接支付给员工 100 元。 权益结算计算方法：每张期权公司“无偿”赠与员工一股公司股票。”
3 、《企业会计准则第 11 号--股份支付》 “第二章 以权益结算的股份支付 第六条 完成等待期内的服务或达到规定业绩条件才可行权的换取职工服务的以权益结算的股份支付，在等待期内的每个资产负 　　债表日，应当以对可行权权益工具数量的最佳估计为基础，按照权益工具授予日的公允价值，将当期取得的服务计入相关成本或 费用和资本公积。” “第三章 以现金结算的股份支付第十一条 授予后立即可行权的以现金结算的股份支付，应当在授予日以企业承担负债的公允价值计入相关成本或费用，相应增加负债。 第十二条 完成等待期内的服务或达到规定业绩条件以后才可行权的以现金结算的股份支付，在等待期内的每个资产负债表日， 　　应当以对可行权情况的最佳估计为基础，按照企业承担负债的公允价值金额，将当期取得的服务计入成本或费用和相应的负债。 　　在资产负债表日，后续信息表明企业当期承担债务的公允价值与以前估计不同的，应当进行调整，并在可行权日调整至实际可行 　　权水平。”
以下讨论不考虑业绩考核不达标，以及人员离职造成的期权费用计算变化。因为这些都属于《企业会计准则第 11 号》“对可行权情况的最佳估计为基础”的范畴
有上述背景资料，我解读到如下信息。不知道是否正确。 1 、国税总局认为 “期权费”是费用，“行权损失”也是费用。两者不可混淆。因为欠费不能税前扣除。行权损失可以用于税前扣除！ 2 、从现金结算和股份结算两者的区别可以看出。会计规则上对于“行权损失”是承认的。区别在于权益结算“赔偿”股份，现金结算“赔偿”现金。（但是“行权损失”最终的去向我还不清楚。是直接进损益表？还是在股东权益表当中反应？） 3 、《企业会计准则第 11 号--股份支付》以权益结算的处理方法与上述两条原则相符。也就是“期权费用”总额在授予日已经确认就不变了。后续股价无论升多高，“期权费用”总额都不变。因为期权费用和行权损失是两笔费用不能混淆。 但是，第三章，以现金结算的股份支付 却似乎不这么认为。“后续信息表明企业当期承担债务的公允价值与以前估计不同的，应当进行调整，”这似乎说明： A、从一开始它就没有将费用“债转股”确认为权益。规则这么定似乎应该有些原因吧。难道现金结算赔钱就是债务。权益结算赔股就不是损失？ B、公允价值与以前估计不同，还要进行调整。与以前估计不同的原因应该就是股价涨跌引起的。这应该属于未来行权引起的损益吧。在这两为什么将“期权费”和“行权损益”这两笔费用混为一谈？就因为赔偿的是现金？那么以后行权产生的损益就不需要单独确认了？规则之所以这么确定是否有有什么道理？（例如，权益结算隐含着未来要按照行权价发行股票。期权费用先确认为股东权益的一部分。而且不能变。以后“行权损益”再单独确认。而现金结算代表着未来不能发股。完全就是一个“现金赌博”。股价超过行权价越多。公司损失就越大。公司的角色不再是权证的发行方，而是看涨期权的卖出方。收益有限而风险无限。可是话说回来了。如果权益结算不是通过发新股的方式，而是用库存股来赔付“行权损失”呢？比如库存股当初是 5 元钱一股回购的。现在“赔偿”员工 1 万股，和赔偿员工 5 万元现金没有区别吧？如果使用库存股作为权益支付。是否也要采用“以现金结算的股份支付”的会计原则，一开始就确认为负债。而且每个资产负债表日都要对这笔负债进行重估调整？）

回答人：chenyiwei
你对上面问题的理解基本合理；下面问题，要注意现金结算和权益结算的分类标准就是员工获得的是股票还是与股票价值波动挂钩的现金。所以如果回购股份用于激励，只是股票来源不同，不影响股份支付性质的判断。